ACORDAO-COMPLETO-2432586

ACÓRDÃO 2695/2020 ATA 38/2020 - PLENÁRIO

VISTA, relatada e discutida denúncia, com pedido de medida cautelar, sobre possíveis irregularidades na utilização, pelas Centrais Elétricas Brasileiras S.A. - Eletrobras, de canais de publicidade que estariam se dedicando à disseminação de notícias falsas (fake news) e à propagação de discursos antidemocráticos e de ódio.
 ACORDAM os ministros do Tribunal de Contas da União, reunidos em sessão do Plenário, ante as razões expostas pela relatora, e com fundamento nos artigos 55 da Lei 8.443/1992, 169, inciso V, 234, 235 e 276, § 6º, do Regimento Interno, 103, § 1º, e 108 da Resolução-TCU 259/2014 e 8º, § 3º, inciso II, da Resolução-TCU 294/2018, em:
9.1. conhecer da denúncia e considerá-la procedente;
9.2. considerar prejudicada a apreciação do requerimento de medida cautelar formulado pelo denunciante, por perda de objeto;
9.3. levantar o sigilo do processo, exceto quanto à identidade do denunciante e às peças 1-4 e 6; 
9.4. dar ciência deste acórdão à Eletrobras e ao denunciante;
9.5. arquivar os autos.

Denúncia, com pedido de medida cautelar, sobre possíveis irregularidades na utilização de canais de publicidade que estariam se dedicando à disseminação de notícias falsas (fake news) e à propagação de discursos antidemocráticos e de ódio. Análise de oitiva.

Centrais Elétricas Brasileiras S.A. - Eletrobras.

3. Denunciante: Identidade Preservada (art. 55, caput, da Lei 8.443/1992).

13.1. Ministros presentes: José Mucio Monteiro (Presidente), Walton Alencar Rodrigues, Augusto Nardes, Aroldo Cedraz, Raimundo Carreiro, Ana Arraes (Relatora) e Bruno Dantas.
13.2. Ministros-Substitutos convocados: Marcos Bemquerer Costa e André Luís de Carvalho.
13.3. Ministro-Substituto presente: Augusto Sherman Cavalcanti.

ANA ARRAES

Adoto como parte deste relatório a última instrução elaborada na Secretaria de Controle Externo da Administração Indireta do Rio de Janeiro - SecexEstataisRJ (peça 36) :
"INTRODUÇÃO
	Cuidam os autos de denúncia (peça 7) em que se relata possível irregularidade da Eletrobras na contratação de canais de publicidade em sites, blogs, portais e redes sociais, que estariam se dedicando à disseminação de notícias falsas (fake news) e propagando discursos de ódio, conforme apontado em matéria do jornal 'O Globo', de 31/5/2020, anexada aos autos à peça 8.
HISTÓRICO 
O denunciante, de início, apresenta a atuação do TCU em outros casos semelhantes em que houve financiamento de mídias eletrônicas por meio de contratos de publicidade envolvendo entes da Administração Pública.
Em seguida, foi apresentada a matéria do jornal 'O Globo' que detalha esse tipo de contrato no âmbito de empresas estatais, incluindo a Eletrobras. Nesses contratos se verificam supostos direcionamentos de recursos para empresas investigadas no inquérito 4.781, do Supremo Tribunal Federal, por suspeita de espalhar notícias falsas, entre outras ilegalidades.
Especificamente quanto à publicidade da Eletrobras, a reportagem cita os seguintes canais investigados que receberam recursos da estatal, no período entre janeiro de 2017 e julho de 2019: O Giro de Notícias, Terça Livre, Enzuh, Bernardo Kuster, Intervenção Militar Ceará, Novo Brasil, Alberto Silva e Intervencionistas do Brasil News (peça 8, p. 4) .
A mesma reportagem apurou que a Eletrobras responsabilizou as empresas Google e Youtube pela veiculação de anúncios nos canais mencionados e que, ao tomar conhecimento da situação, a estatal teria interrompido a veiculação de anúncios nos canais investigados (peça 8, p. 6) . 
Assim, apontando as supostas irregularidades descritas na reportagem do jornal 'O Globo', o denunciante se manifesta pela atuação do Tribunal de Contas da União ante a situação urgente em que discursos antidemocráticos e de ódio, que configuram crimes contra a segurança nacional (Lei Federal 7.170/1983) , receberiam verbas públicas para seu funcionamento. 
No contexto, solicita a determinação de medida cautelar para que a Eletrobras suspenda a veiculação de publicidade e repasses de verbas 'para sites, blogs e portais e redes sociais mencionados nesta denúncia ou que sejam alvo do Inquérito 4.781 em tramitação no Supremo Tribunal Federal, de relatoria do Ministro Alexandre de Moraes, que apura a prática de fake news e de discursos de ódio e ruptura institucional'. 
Além disso, pede o encaminhamento de 'cópia ao Ministério Público Federal para a apuração das responsabilidades pelo pagamento e veiculações de publicidade nos referidos canais, a fim de haver a devida responsabilização dos agentes públicos envolvidos e os respectivos ressarcimentos ao erário público'.
Em instrução datada de 23/6/2020, peça 9, considerando o pedido de determinação de suspensão cautelar de contratos da Eletrobras, em deferência aos princípios constitucionais do contraditório e da ampla defesa, foi proposto, preliminarmente à apreciação do pedido de tutela cautelar, com fundamento no § 2º do art. 276 do RI/TCU, que se procedesse à oitiva prévia da Eletrobras, nos seguintes termos:
19.2 realizar a oitiva prévia da Centrais Elétricas Brasileiras S.A. - Eletrobras, com fundamento no § 2º do art. 276 do Regimento Interno do TCU, a fim de que, no prazo de cinco dias úteis, apresente as razões de fato e de direito que julgar pertinentes para permitir a apreciação do pedido de tutela cautelar formulado pelo denunciante, citando, caso exista, periculum in mora reverso, perante a possibilidade de o Tribunal decidir, no mérito, por determinar a anulação de contratos de publicidade que envolvam a estatal e empresas de mídia eletrônica investigadas pelo Supremo Tribunal Federal por veiculação de notícias falsas e de prática de outras ilegalidades, ofertando oportunidade para apresentar qualquer elemento probatório eventualmente havido necessário para complementar o conjunto fático já carreado aos autos e pronunciando-se, especialmente, sobre as seguintes circunstâncias (item 18) : 
a) valores repassados pela Eletrobras, por meio de contratos de publicidade, para os seguintes canais de mídia identificados na denúncia, responsáveis por divulgação de notícias falsas e prática de outras ilegalidades, sem prejuízo de incluir outros canais não mencionados na presente denúncia, mas que estejam na investigação conduzida pelo STF no âmbito do Inquérito 4.781/DF, identificando os contratos que contemplaram as respectivas ações publicitárias: 
- O Giro de Notícias; 
- Terça Livre, 
- Enzuh; 
- Bernardo Kuster; 
- Intervenção Militar Ceará; 
- Novo Brasil; 
- Alberto Silva; 
- Intervencionistas do Brasil News; 
b) identificar os contratos (número, objeto, vigência, valor e situação atual) , vigentes entre 2017 e 2020, que contemplaram as ações publicitárias nas mídias eletrônicas acima mencionadas e outras investigadas pelo STF no âmbito do Inquérito 4.781/DF; 
c) informar se e quais medidas foram tomadas pela Eletrobras em relação aos contratos de publicidade, vigentes entre 2017 e 2020, no intuito de impedir a veiculação publicitária em canais de mídia envolvidos em atividades ilegais como as investigadas pelo STF (Inquérito 4.781/DF) , remetendo evidências documentais das providências eventualmente tomadas; 
d) informar se foram adotadas novas ações/medidas que impeçam preventivamente futuras ocorrências como as tratadas na presente denúncia, remetendo evidências documentais das providências eventualmente tomadas; 
e) indicar, nos casos em análise, se houve medidas punitivas aos contratados e/ou eventuais ressarcimentos à Eletrobras. 
Em despacho, datado de 26/6/2020, a Exma. Ministra Relatora Ana Arraes concordou com a unidade técnica quanto ao pressuposto relativo ao perigo da demora que não se mostrava presente no momento, uma vez que a matéria do jornal 'O Globo' informou que a Eletrobras teria interrompido os repasses de recursos a esses canais ao tomar ciência das irregularidades, em agosto de 2019, e optou por não utilizar os serviços da Reachlocal, do Google e do YouTube, e determinou a oitiva nos termos propostos no item 19.2 da instrução.
EXAME TÉCNICO
O TCU promoveu oitiva por meio do Ofício 34601/2020-TCU/Seproc, datado de 7/7/2020 (peça 13) , nos termos propostos pelo item 19.2 da instrução da SecexEstataisRJ, e notificação de despacho por meio do Ofício 34603/2020-TCU/Seproc, datado de 7/7/2020 (peça 14) .
Em resposta à oitiva promovida pelo TCU, a Eletrobras encaminhou, tempestivamente, por meio do Memorando PRC - 013/2020, datado de 13/7/2020 (peça 16) , as informações solicitadas.
A Eletrobras inicialmente manifesta que realiza suas atividades de publicidade institucional por meio de fornecedores: agências de publicidade devidamente licitadas e contratadas. A empresa informa que não possui contrato ou relacionamento direto com os veículos de divulgação, por meio dos quais são executados os planos de mídia de suas ações e campanhas publicitárias; esses serviços prestados pelos veículos são sempre subcontratados pelas agências contratadas pela Eletrobras.
Informa ainda que planeja, desenvolve e executa os planos de mídia de suas ações e campanhas publicitárias institucionais em conjunto com suas agências de publicidade contratadas, conforme explicitado na cláusula 2ª dos contratos firmados entre a Eletrobras e as agências, e de acordo com os princípios e diretrizes do Decreto 6.555/2008 e da Instrução Normativa 2/2018 da Secretaria Especial de Comunicação Social - Secom.
A Eletrobras anuncia que, de 2017 até o momento, realizou três campanhas publicitárias dirigidas ao público externo, com plano de mídia, sendo duas de utilidade pública, no âmbito do Plano Anual de Comunicação do Programa Nacional de Conservação de Energia - Procel: Campanha Procel 2018, em junho de 2018; e Campanha Procel 2019, em outubro e novembro de 2019; e uma sobre os resultados da companhia: Campanha Resultados 2018, em abril e maio de 2019. Todas essas campanhas incluíram em suas estratégias de mídia veiculações no meio internet.
A Eletrobras destaca, no que concerne ao planejamento das ações de mídia, que autoriza que suas agências contratadas planejem a veiculação de seus conteúdos publicitários somente em veículos e demais meios de comunicação que estejam em situação regular no Cadastro de Veículos - Midiacad da Secom (recentemente rebatizado de Cadastro de Veículos e Inovadores Digitais) , com utilização das informações cadastrais e negociais homologadas para cada veículo; busca a seleção de veículos que ofereçam boas condições negociais e maior visibilidade, gerando eficiência e economicidade para atender aos objetivos de comunicação da campanha.
A Eletrobras afirma que, em algumas campanhas, além de direcionar anúncios diretamente para portais e sites específicos, seleciona o uso de mídia programática por conta de seu baixo custo e bom alcance. Esclarece que mídia programática é uma metodologia de distribuição de conteúdo publicitário que usa plataformas e algoritmos para comprar espaços de mídia automaticamente, muitas vezes em tempo real. Algoritmos analisam o comportamento de um visitante, permitindo otimizações de campanha em tempo real para um público com maior probabilidade de conversão. As empresas programáticas reúnem esses dados de público-alvo para, então, segmentar com mais precisão; ou seja, com base no comportamento do usuário e no público-alvo do anunciante, elas conseguem exibir a mensagem mais adequada em canais/sites classificados como legítimos por filtros de brand safety.
A estatal ressalta que, a partir do momento em que ocorrências de veiculação de conteúdo publicitário da Eletrobras em canais indevidos foram sinalizadas, em agosto de 2019, realizou checagem de todas as campanhas publicitárias realizadas desde 2017. Afirma que todas incluíram o meio internet em seu escopo, com a programação de veículos nas categorias redes sociais e mídia programática. A checagem teve como objetivos verificar e confirmar a eventual ocorrência não deliberada de divulgação de conteúdo publicitário da empresa em canais/sites devido a vulnerabilidades de brand safety da mídia programática.
Em relação aos valores repassados aos canais: O Giro de Notícias; Terça Livre; Enzuh; Bernardo Kuster; Intervenção Militar Ceará; Novo Brasil; Alberto Silva; Intervencionistas do Brasil News, além de canais que estejam na investigação conduzida pelo STF no âmbito do Inquérito 4.781/DF, conforme solicitação do item 'a' da proposta de encaminhamento (peça 9) , a estatal informou que considerou três listas de aplicativos/canais/sites acusados/investigados de disseminar fake news, a saber:
1) A do Inquérito do STF 4.781, que cita pessoas e perfis de Twitter como suspeitos de 'notícias fraudulentas (fake news) , falsas comunicações de crimes, denunciações caluniosas, ameaças e demais infrações'. O documento do STF menciona 'redes sociais' de forma genérica, mas considerou canais/perfis associados aos arrolados em outras plataformas, como sites e Youtube. As pessoas e perfis do Twitter investigados pelo STF são: Allan Lopes dos Santos, Bernardo Pires Kuster, Edson Pires Salomão; Eduardo Fabris Portella, Enzo Leonardo Suzi Momenti; Marcelo Stachin, Marcos Domingues Bellizia, Rafael Moreno, Paulo Gonçalves Bezerra, Rodrigo Barbosa Ribeiro, Sara Fernanda Giromini, @bolsoneas, Gildevanio Ilso dos Santos, @criticanac, Filipe Barros Baptista de Toledo Ribeiro, Leandro Ruschel, @Lets_Dex, @oofaka, @PATRIOTAS, @taoquei1;
2) Os canais/sites citados na matéria 'Canais no YouTube que atacam STF e pedem intervenção militar receberam verbas estatais', publicado pelo jornal 'O Globo' em 31/05/2020, e que não constam na lista do Inquérito do STF 4.781, a saber: O Giro de Notícias, de Alberto Silva; Intervenção Militar Ceará; Novo Brasil; Intervencionistas do Brasil News; e Jornal da Cidade On Line; e
3) A extensa lista de canais/sites investigados pela Comissão Parlamentar Mista de Inquérito - CPMI das Fake News, que não é citada na denúncia em tela, mas considerada tendo em vista sua relevância para o tema. Vale ressaltar que tal lista apresenta sobreposições com as listas do Inquérito 4.781 do STF e da referida matéria de 'O Globo'.
A estatal informa que, em conjunto com suas agências de publicidade contratadas, realizou o levantamento e a análise das ocorrências de veiculação de seu conteúdo publicitário nos canais/sites mencionados e fez a análise individual para cada uma das três campanhas realizadas desde 2017.
Campanha Procel 2018
Na Campanha Procel 2018, de utilidade pública e veiculada em junho daquele ano, a estatal informa que o plano de mídia para internet incluiu os seguintes veículos de comunicação relacionados:
	Campanha Procel 2018
Veiculações no meio internet

	Sites/Portais
	Redes Sociais
	Mídia Programática

	Época
Estadão
Exame
Folha de São Paulo
Portal EBC
Valor Econômico
Veja
	Facebook
LinkedIn
	Não houve contratação de mídia programática.

 A Eletrobras informa que, além dos sites/portais indicados na primeira coluna à esquerda, foram veiculados conteúdos publicitários da Campanha Procel 2018 no Facebook e no LinkedIn. No caso do Facebook, o investimento da Eletrobras, de R$ 535.883,48, rendeu 140.044.130 impressões. A maioria (121.115.121 impressões ou 86,5% do total) foi veiculada diretamente nos feeds dos usuários como impulsionamento de postagens realizadas a partir do perfil da própria Eletrobras na rede. As demais impressões (18.929.009 ou 13,5% do total) foram veiculadas por meio de publishers parceiros ou canais de usuários dentro da plataforma, em três modalidades:
-Vídeo In Stream (60.012 impressões ou 0,043% do total) : exibido dentro de outro vídeo que o usuário esteja assistindo, geralmente um vídeo de longa duração e publicado por uma página;
-Instant Article (7.498.863 impressões ou 5,4% do total) : um recurso do Facebook que 'embeda' o conteúdo de publishers diversos (como Estadão, Jornal 'O Globo', Techtudo, Revista Exame, SuperInteressante, entre outros) em uma espécie de navegador próprio do Facebook. O anúncio é inserido dentro do conteúdo, em meio aos parágrafos de texto; e
-Audience Network (11.370.134 impressões ou 8,1% do total) : rede de aplicativos parceiros.
A estatal manifesta que as veiculações por meio de publishers parceiros seguem a política de segurança do Facebook, que restringe a veiculação em canais impróprios. Na lista de publishers permitidos, o único canal sensível encontrado foi o Jornal da Cidade On Line, disponível para o posicionamento Instant Article (modalidade que correspondeu a apenas 5,4% de toda a campanha no Facebook) , e que não consta na lista do Inquérito do STF, mas consta nas listas da CPMI e na referida matéria do jornal 'O Globo'. A estatal informa também que o Facebook foi acionado para confirmar se houve impressões publicitárias da Eletrobras em tal canal, mas, conforme informado pelas agências contratadas (peça 19) , não foi possível obter resposta dentro do prazo.
Em relação ao LinkedIn, a estatal informa que não houve veiculação em ambientes de terceiros, ficando toda a veiculação restrita ao feed dos usuários e somente em nome da página da Eletrobras, concluindo que, na Campanha Procel 2018, não foram identificadas veiculações de conteúdo publicitário da Eletrobras em canais investigados ou acusados por fake news.
Campanha Resultados 2018
Na Campanha Resultados 2018, veiculada em abril e maio de 2019, a estatal informa que o plano de mídia para internet incluiu os seguintes veículos de comunicação relacionados:
	Campanha Resultados 2018
Veiculações no meio internet

	Sites/Portais
	Redes Sociais
	Mídia Programática

	Correio Braziliense
Época Negócios
Exame
Folha de São Paulo
Globo.com
Infomoney
O Globo
UOL
	LinkedIn
Twitter
	Smartclip
ReachLocal

A Eletrobras informou que veiculações em internet realizadas na Campanha de Resultados, no veículo Youtube, foram tema de questionamentos solicitados pelo jornalista Leandro Prazeres Veloso de Souza, do veículo jornal 'O Globo', por meio do Sistema de Acesso à Informação da Eletrobras - SIC e pela Assessoria de Imprensa da Eletrobras.
A Eletrobras afirma que tomou conhecimento de que seu conteúdo publicitário havia sido divulgado em canais e sites do Youtube investigados por divulgação de notícias falsas e prática de outras ilegalidades. Diante do fato, acionou sua agência de publicidade para averiguar a questão. A agência, por sua vez, contatou a empresa de mídia programática ReachLocal, contratada para realizar veiculações na plataforma Youtube.
A Eletrobras esclarece que a ReachLocal informou que as empresas de mídia programática trabalham utilizando plataformas de inteligência artificial que, por automação, direcionam anúncios aos canais de plataformas como Youtube e Google usando a segmentação por público de afinidade. O tipo de segmentação adotada entrega anúncios com base no usuário e seu interesse, considerando o comportamento de navegação do público-alvo definido pela campanha, independentemente do canal que ele está acessando. Não há interferência dessas redes na gestão dos referidos canais ou negociação com os mesmos. A Eletrobras afirma que não predeterminou os canais nos quais os anúncios seriam publicados, e a listagem com mais de 181 mil canais em que os anúncios foram veiculados foi nessa modalidade de distribuição de conteúdo publicitário em redes sociais, disponibilizada pela plataforma somente após a execução da publicidade.
A Eletrobras ressalta que, no período de realização da campanha, a veiculação no Youtube por órgãos do governo federal ocorria somente por intermédio do uso de empresas de mídia programática, como a ReachLocal. Posteriormente, as regras de contratação de publicidade junto ao Google e ao Youtube foram atualizadas pela Secom, permitindo contratação direta.
No tocante à remuneração dos citados canais, a Eletrobras afirma que o investimento é calculado com base no Custo por Visualização - CPV médio final da campanha, calculado através do investimento total líquido dividido pelo total de visualizações recebidas.
O plano de mídia da Campanha Resultados 2018, segundo a Eletrobras, aprovado pela Secom, contou com investimento total de R$ 1.779.689,61, dos quais R$ 735.550,31 (41,33%) foram destinados à internet. Do total destinado à internet, que incluiu anúncios veiculados nos portais Globo.com, Exame, UOL Economia, Infomoney, Época Negócios, O Globo, Folha de São Paulo, Correio Braziliense, Estadão e nas redes sociais LinkedIn e Twitter, R$ 162.925,00 (9,15% do investimento total) foram destinados a redes de conteúdo que trabalham com mídia programática. Dos R$ 162.925,00 destinados pela Eletrobras às empresas de mídia programática, R$ 76.000,00 (4,27% do investimento total) foram destinados à ReachLocal, foco da matéria do jornal 'O Globo'.
Ainda, conforme a estatal, a lista de URLs fornecida pela ReachLocal informa que a publicidade da Eletrobras foi encaminhada para mais de 180 mil canais. A contratação feita pela Eletrobras foi, exclusivamente, para veiculação no Youtube, contudo, conforme informações do veículo, por padrão, as campanhas no Youtube permitem a sua extensão da entrega para a rede de display, incluindo outros sites e aplicativos. Tal distribuição de conteúdo gerou 1.818.619 visualizações, perfazendo um CPV de R$ 0,0352 (calculado sobre o investimento líquido do anunciante, que foi de R$ 64.000,00) .
A Eletrobras apresentou um quadro contendo os seguintes canais de mídia da lista do inquérito do STF e da matéria do 'O Globo' que acabaram veiculando conteúdo publicitário da Eletrobras:
	Canal de mídia
	Visualizações
	% da campanha
	Valor repassado

	O Giro de Notícias
	1.642
	0,0903%
	R$ 78,85

	Terça Livre
	234
	0,0129%
	R$ 12,11

	Enzuh
	179
	0,0098%
	R$ 8,08

	Bernardo Kuster
	259
	0,0142%
	R$ 11,37

	Gil Diniz (Carteiro Reaça) 
	14
	0,0008%
	R$ 0,59

	Leandro Ruschel
	26
	0,0014%
	R$ 1,28

	Intervenção Militar Ceará
	19
	0,0010%
	R$ 0,85

	Novo Brasil
	1.643
	0,0903%
	R$ 83,40

	Alberto Silva
	723
	0,0398%
	R$ 36,51

	Intervencionistas do Brasil News
	21
	0,0012%
	R$ 1,40

	Total
	4.480
	0,2207%
	R$ 113,68

A Eletrobras menciona que, na lista de canais investigados pela CPMI das Fake News, também foram veiculados conteúdos publicitários dessa campanha, gerando 20.682 visualizações (1,13% da entrega total de 1.818.619 visualizações) a um custo de R$ 1.001,87 (1,32% do investimento total de R$ 76.000,00) .
Além da ReachLocal, a Eletrobras menciona que a Campanha Resultados 2018 utilizou os serviços de uma segunda empresa de mídia programática, a Smartclip, e as redes sociais LinkedIn e Twitter. Com o objetivo de averiguar irregularidade na execução dos serviços dessas empresas, a Eletrobras, em conjunto com suas agências de publicidade, realizou a checagem de todas as URLs em que foram veiculados os conteúdos da campanha, não identificando nos registros nenhum dos canais/sites citados na presente denúncia e no Inquérito 4.781 do STF. No Twitter, a Eletrobras afirma que não houve veiculação em ambiente de terceiros; a campanha foi veiculada no feed dos usuários, através de post promovido pelo perfil da Eletrobras, sem estar atrelada a outros perfis que não o da própria Eletrobras.
A Eletrobras conclui que, na Campanha Resultados 2018, apenas 0,22% das visualizações geradas pelo serviço de mídia programática foram veiculados em canais de mídia citados na denúncia, correspondente a um valor repassado total de R$ 113,68, o que teria ocorrido pela dinâmica de funcionamento e suscetibilidades da modalidade de distribuição de conteúdo então adotada e não por direcionamento da Eletrobras.
	Campanha Procel 2019
Na Campanha Procel 2019, de utilidade pública e veiculada em outubro e novembro daquele ano, a estatal informa que o plano de mídia para internet incluiu os seguintes veículos de comunicação relacionados:
	Campanha Procel 2019
Veiculações no meio internet

	Sites/Portais
	Redes Sociais
	Mídia Programática

	Globo.com
	Facebook/Instagram
	OPL

	IG
	LinkedIn
	Verizon

	MSN
		Dynamic

	R7
		
	UOL
		
	Yahoo
		
No caso do Facebook, a estatal informa que o investimento da Eletrobras, de R$ 334.075,42, rendeu 129.829.505 impressões. A imensa maioria (122.089.255 impressões ou 94% do total) foi veiculada diretamente nos feeds dos usuários como impulsionamento de postagens realizadas a partir do perfil da própria Eletrobras na rede. As demais impressões (7.740.250 ou 6% do total) foram veiculadas por meio de publishers parceiros ou canais de usuários dentro da plataforma, nas três supracitadas modalidades:
- Vídeo In Stream (5.813.366 impressões ou 4,5% do total) ;
- Instant Article (280.367 impressões ou 0,2% do total) ; e
- Audience Network (1.646.517 impressões ou 1,3% do total) .
Segundo a estatal, tais veiculações por meio de publishers parceiros seguem a política de segurança do Facebook, que restringe a veiculação em canais impróprios. Na lista de publishers permitidos, o único canal sensível encontrado foi o Jornal da Cidade On Line, disponível para o posicionamento Instant Article (modalidade que correspondeu a apenas 0,2% de toda a campanha no Facebook) , e não consta na lista do Inquérito do STF, mas consta nas listas da CPMI e na referida matéria do jornal 'O Globo'. A estatal informa também que o Facebook foi acionado para confirmar se houve impressões publicitárias da Eletrobras em tal canal, mas, conforme informado pelas agências contratadas (peça 19) , não foi possível obter resposta dentro do prazo.
A Eletrobras menciona que realizou a checagem de todas as URLs onde foram veiculados os conteúdos da Campanha Procel 2019 por meio das empresas de mídia programática, Dynamic, OPL e Verizon, não identificando nos registros nenhum dos canais/sites citados na presente denúncia e no Inquérito 4.781 do STF. Na lista de canais investigados pela CPMI das Fake News, foram veiculados por meio da Dynamic conteúdos publicitários dessa campanha, gerando 4.019 visualizações ou, 1,81% da entrega total de 222.509 visualizações.
A Eletrobras conclui que, na Campanha Procel 2019, apenas 1,81% das visualizações geradas pelo serviço de mídia programática foram veiculados em canais investigados por fake news (da lista da CPMI, não da denúncia ou do Inquérito 4.781 do STF) , o que ocorreu pela dinâmica de funcionamento e suscetibilidades da modalidade de distribuição de conteúdo então adotada e não por direcionamento da Eletrobras.
Em relação aos contratos vigentes entre 2017 e 2020, que contemplaram as ações publicitárias nas mídias eletrônicas e outras investigadas pelo STF no âmbito do Inquérito 4.781/DF, conforme solicitação do item 'b' da proposta de encaminhamento (peça 9) , a estatal informa que, ao longo de todo o ano de 2017, não teve contrato vigente com qualquer agência de publicidade.
Em 2018, após conclusão de processo licitatório para contratação de serviços de publicidade, a Eletrobras informa que firmou, junto à Agência 3 Comunicação Integrada LTDA e à agência Nova/SB Comunicação LTDA, os contratos ECE-DJS-1304/2018 e ECE-DJS-1305/2018, respectivamente. Atualmente, informa a estatal, esses contratos encontram-se em seu 2º Termo Aditivo, com vigência até 6/4/2021, conforme as informações a seguir encaminhadas pela Eletrobras:
	Contratada:
	Agência 3 Comunicação Integrada LTDA

	Número do contrato:
	ECE-DJS-1304/2018

	Objeto:
	Prestação de serviços de publicidade, compreendendo o conjunto de atividades realizadas integradamente que tenham por objetivo o estudo, o planejamento, a conceituação, a concepção, a criação, a execução interna, a intermediação e a supervisão da execução externa e a distribuição de publicidade aos veículos e demais meios de comunicação e divulgação, com o intuito de atender ao princípio da publicidade e ao direito à informação, de difundir ideias, princípios, iniciativas ou instituições ou de informar o público em geral.

	Vigência:
	06/04/2018 a 06/04/2019

	Valor:
	R$ 28.000.000,00

	Situação atual:
	Prorrogado por mais um ano conforme previsto em contrato - item 3.1 e subitens 3.1.1 e 3.1.2, Cláusula Terceira.

	Contratada:
	Nova/SB Comunicação LTDA.

	Número do contrato:
	ECE-DJS-1305/2018

	Objeto:
	Prestação de serviços de publicidade, compreendendo o conjunto de atividades realizadas integradamente que tenham por objetivo o estudo, o planejamento, a conceituação, a concepção, a criação, a execução interna, a intermediação e a supervisão da execução externa e a distribuição de publicidade aos veículos e demais meios de comunicação e divulgação, com o intuito de atender ao princípio da publicidade e ao direito à informação, de difundir ideias, princípios, iniciativas ou instituições ou de informar o público em geral.

	Vigência:
	06/04/2018 a 06/04/2019

	Valor:
	R$ 28.000.000,00

	Situação atual:
	Prorrogado por mais um ano conforme previsto em contrato - item 3.1 e  Cláusula Terceira.

A Eletrobras informou que, em abril de 2019, a Agência 3 Comunicação Integrada LTDA e a agência Nova/SB Comunicação LTDA, conforme previsto no item 3.1 e subitens 3.1.1 e 3.1.2, Cláusula Terceira, dos contratos ECE-DJS-1304/2018 e ECE-DJS-1305/2018, celebraram o 1º Termo Aditivo aos mesmos, conforme as informações abaixo:
	Contratada:
	Agência 3 Comunicação Integrada LTDA

	Número do contrato:
	ECE-DJS-1304-A/2019

	Objeto:
	Prestação de serviços de publicidade, compreendendo o conjunto de atividades realizadas integradamente que tenham por objetivo o estudo, o planejamento, a conceituação, a concepção, a criação, a execução interna, a intermediação e a supervisão da execução externa e a distribuição de publicidade aos veículos e demais meios de comunicação e divulgação, com o intuito de atender ao princípio da publicidade e ao direito à informação, de difundir ideias, princípios, iniciativas ou instituições ou de informar o público em geral.

	Vigência:
	06/04/2019 a 06/04/2020

	Valor:
	R$ 21.000.000,00

	Situação atual:
	Prorrogado por mais um ano conforme previsto em contrato - item 3.1 e subitens 3.1.1 e 3.1.2, Cláusula Terceira.

	Contratada:
	Nova/SB Comunicação LTDA.

	Número do contrato:
	ECE-DJS-1305-A/2018

	Objeto:
	Prestação de serviços de publicidade, compreendendo o conjunto de atividades realizadas integradamente que tenham por objetivo o estudo, o planejamento, a conceituação, a concepção, a criação, a execução interna, a intermediação e a supervisão da execução externa e a distribuição de publicidade aos veículos e demais meios de comunicação e divulgação, com o intuito de atender ao princípio da publicidade e ao direito à informação, de difundir ideias, princípios, iniciativas ou instituições ou de informar o público em geral.

	Vigência:
	06/04/2019 a 06/04/2020

	Valor:
	R$ 21.000.000,00

	Situação atual:
	Prorrogado por mais um ano conforme previsto em contrato - item 3.1 e
subitens 3.1.1 e 3.1.2, Cláusula Terceira.

A Eletrobras informou que, em abril de 2020, a Agência 3 Comunicação Integrada LTDA e a agência Nova/SB Comunicação LTDA, conforme previsto no item 3.1 e subitens 3.1.1 e 3.1.2, Cláusula Terceira, dos contratos ECE-DJS-1304/2018 e ECE-DJS-1305/2018, celebraram o 2º Termo Aditivo, conforme as informações abaixo:
	Contratada:
	Agência 3 Comunicação Integrada LTDA

	Número do contrato:
	ECE-DSS-1304-B/2020

	Objeto:
	Prestação de serviços de publicidade, compreendendo o conjunto de atividades realizadas integradamente que tenham por objetivo o estudo, o planejamento, a conceituação, a concepção, a criação, a execução interna, a intermediação e a supervisão da execução externa e a distribuição de publicidade aos veículos e demais meios de comunicação e divulgação, com o intuito de atender ao princípio da publicidade e ao direito à informação, de difundir ideias, princípios, iniciativas ou instituições ou de informar o público em geral.

	Vigência:
	06/04/2020 a 06/04/2021

	Valor:
	R$ 6.192.900,00

	Situação atual:
	Em vigor.

	Contratada:
	Nova/SB Comunicação LTDA.

	Número do contrato:
	ECE-DSS-1305-B/2020

	Objeto:
	Prestação de serviços de publicidade, compreendendo o conjunto de atividades realizadas integradamente que tenham por objetivo o estudo, o planejamento, a conceituação, a concepção, a criação, a execução interna, a intermediação e a supervisão da execução externa e a distribuição de publicidade aos veículos e demais meios de comunicação e divulgação, com o intuito de atender ao princípio da publicidade e ao direito à informação, de difundir ideias, princípios, iniciativas ou instituições ou de informar o público em geral.

	Vigência:
	06/04/2020 a 06/04/2021

	Valor:
	R$ 6.192.900,00

	Situação atual:
	Em vigor.

A Eletrobras informa, adicionalmente, que outros contratos vigentes no período, e pertinentes a atividades de publicidade da empresa, são aqueles com a Empresa Brasil de Comunicação - EBC e com a Imprensa Nacional; por meio desses contratos, a Eletrobras não veicula conteúdo publicitário em redes sociais e sites que não sejam de jornais comerciais de grande circulação, destacando que, em 2020, não houve e não há previsão de veiculação de campanhas publicitárias.
Quanto a medidas que foram tomadas pela Eletrobras em relação aos contratos de publicidade, vigentes entre 2017 e 2020, no intuito de impedir a veiculação publicitária em canais de mídia envolvidos em atividades ilegais, conforme solicitação do item 'c' da proposta de encaminhamento (peça 9) , a estatal informa que, em 12/8/2019, após o primeiro pedido pela Lei de Acesso à Informação - LAI acerca das veiculações em mídia feitas pela Eletrobras, os requerimentos foram prontamente respondidos, com a colaboração das agências de publicidade na disponibilização dos dados.
Em 3/9/2019, após receber, por meio de sua assessoria de imprensa, contato de jornalista do jornal 'O Globo', em que foi apontado o fato de o conteúdo publicitário da Eletrobras ter sido veiculado em canais/URLs tidos como de perfil político, a estatal informa que acionou as agências para verificação da ocorrência, já alertando para que as mesmas reforçassem os mecanismos de controle na utilização de veículos de internet, em especial, veículos de mídia programática (redes de conteúdo) .
A Eletrobras destaca que, em 8/8/2019, data anterior aos questionamentos levantados pelo jornal 'O Globo', realizou videoconferência com a Secom para reciclagem de informações quanto ao uso do sistema de mídia da secretaria, o Midiaweb. Tal videoconferência contou com a participação da equipe de publicidade da Eletrobras, dos profissionais de atendimento e de mídia das agências (Agência 3 e a Nova/SB) e de técnico da Secom. Na ocasião, além do alinhamento sobre o sistema, o técnico da secretaria apresentou a nova forma de contratação direta do veículo Google (e suas plataformas, como o Youtube) recentemente estabelecida pelo órgão.
A Eletrobras informa que a nova forma de contratação, indicada pela Secom, ia de encontro a diretrizes dos contratos firmados com as agências de publicidade. Diante da questão, foi solicitado parecer do setor jurídico da empresa quanto ao tema e, ainda, foi solicitado às agências não incluir/contratar o veículo Google (e suas plataformas, como o Youtube) nos planos de mídia da Eletrobras, até que fosse emitido o parecer jurídico sobre o tema, conforme atas da reunião, peças 20 e 21.
Além da reiteração junto a suas agências contratadas, da orientação de que o veículo Google e sua plataforma Youtube fossem excluídos dos planos de mídia a serem elaborados para a Eletrobras, a estatal informa que solicitou às suas agências que a empresa de mídia programática ReachLocal não fosse incluída nos próximos planos de mídia de internet.
A Eletrobras destaca que, ainda em agosto de 2019, no planejamento da Campanha Procel 2019, em reuniões de briefing junto às equipes das agências, estas assumiram o compromisso de adotar mecanismos rigorosos de brand safety na execução dos planos de mídia. Em outubro de 2019, durante a fase de construção do plano de mídia de internet da campanha, a orientação foi formalizada no e-mail de 10/10/2019 'RES_ Plano de Mídia Campanha Procel 2019' (peça 22) . Em atendimento ao pedido da Eletrobras, as agências de publicidade informaram essas diretrizes aos veículos a serem contratados, conforme exemplo das ações de brand safety (peça 23) .
Ainda, menciona a estatal que, na fase de aprovação do plano de mídia para o meio internet junto à Secom (peça 24, p.7) , foi incluída, em documento com a versão final do plano, uma observação específica para que o veículo Youtube não fosse utilizado pelas plataformas de mídia programática. Este documento foi submetido à aprovação da Secom, recebendo conformidade dessa secretaria no dia 18/10/2019, conforme peça 25.
A Eletrobras informa que, com o objetivo de ampliar a verificação dos indicadores de desempenho dos veículos, como veracidade da audiência e o real alcance do target, foi contratada uma empresa de Adserver - ferramenta de monitoramento de veiculações no meio internet, que disponibiliza funções que vão desde a auditoria ao controle de desempenho da campanha, além do cumprimento de todos os requisitos de brand safety.
Destaca, ainda, que, em outubro de 2019, houve uma ação da Eletrobras junto às agências de publicidade no intuito de vedar qualquer tipo de veiculação de publicidade em programas de cunho policialesco, em atendimento ao Ofício Circular SEI 1342/2019/ME, peça 26, enviado pelo Ministério da Economia e suas respectivas 'Secretaria Especial de Desestatização, Desinvestimento e Mercados' e 'Secretaria de Coordenação e Governança das Empresas Estatais Assessoria' aos presidentes das empresas Eletrobras. No mencionado ofício, foi solicitado às empresas estatais que apresentassem resposta, diretamente ao Conselho Nacional dos Direitos Humanos - CNDH, sobre as ações adotadas para implementação das recomendações apresentadas no Relatório Violações de Direitos Humanos na Mídia Brasileira.
Em resposta, a estatal menciona que a presidência da Eletrobras emitiu a carta CTA-PR-03066/2019, peça 27, com esclarecimentos sobre o tema e o comprometimento de ampliar o alcance das recomendações na rede de relacionamento e parceiros das empresas. A Eletrobras encaminhou e-mail às agências de publicidade com as citadas recomendações, conforme peça 28.
Ainda quanto ao tema, a Eletrobras conclui que, em esforço para aprimorar e ampliar os mecanismos de controle junto a seus fornecedores de serviços de publicidade e em face de citação da Eletrobras em matéria do jornal 'O Globo' sobre veiculação de publicidade em canais que divulgam fake news, voltou a reforçar e formalizar novas orientações às agências. As recomendações foram apresentadas em videoconferência realizada em 4/6/2020, peça 29, e formalizadas em e-mail enviado em 15/6/2020 aos diretores e atendimentos de conta das agências Agência 3 e Nova/SB, peça 30, com as seguintes diretrizes:
- Que não sejam incluídos nos próximos planos de mídia para ações e campanhas publicitárias da Eletrobras fornecedores/veículos de mídia programática e/ou redes de conteúdo.
- Na elaboração de planos de mídia para ações e campanhas publicitárias da Eletrobras em todos os meios de comunicação e, em especial no meio internet, sejam excluídos todos os veículos que tenham seu conteúdo vinculado à disseminação de mensagens de cunho político-partidário, fake news, violência e linguagem imprópria.
- Incluir na defesa técnica e em todos os arquivos que compõem os planos de mídia a serem submetidos à aprovação da Secom pelo Sistema Midiaweb, a observação (disclaimer) de que o conteúdo publicitário da Eletrobras não deve ser veiculado em programação de cunho político-partidário, fake news, violência e linguagem imprópria.
- Incluir nos documentos de autorização de veiculação emitidos pelas agências aos veículos (PIs) , bem como e-mails e demais registros junto a esses fornecedores, a observação de que o conteúdo publicitário da Eletrobras não deve ser veiculado em programação de cunho político-partidário, fake news, violência e linguagem imprópria.
- Manter a orientação de, na elaboração e execução dos planos de mídia para o meio internet, não selecionar o veículo Google, bem como todos os produtos e plataformas disponíveis por essa empresa ao mercado publicitário, entre elas o You Tube.
- Na elaboração e execução dos planos de mídia para o meio internet, aplicar as filtragens necessárias (uso de blocklists) visando a coibir veiculações de conteúdo publicitário da Eletrobras em todo e qualquer site/URLs classificado como de conteúdo impróprio, de cunho político-partidário, fake news, violência, linguagem imprópria e pornografia. As agências deverão ainda buscar atualização constante dessas blocklists por meio das ferramentas disponíveis no mercado, tais como o coletivo SleepingGiants Brasil.
Em relação à adoção de medidas para a prevenção de futuras ocorrências, como as tratadas na presente denúncia, conforme solicitação do item 'd' da proposta de encaminhamento (peça 9) , a Eletrobras menciona que, em 9/7/2020, aderiu às orientações dispostas no Acórdão 1329/2020-TCU-Plenário, que estabelece uma série de determinações às ações publicitárias do Banco do Brasil.
A Eletrobras informa que orientou às agências contratadas que fossem observadas, doravante, em todas as ações publicitárias, como referência de boas práticas, as determinações do TCU, conforme comunicação às agências, peça 31.
A estatal conclui que as medidas tomadas, em relação aos contratos de publicidade, no intuito de impedir a veiculação publicitária em canais de mídia envolvidos em atividades ilegais como as investigadas pelo STF (Inquérito 4.781/DF) , foram:
- Desde agosto de 2019, excluir de todos os planos de mídia da Eletrobras as plataformas Google e Youtube e, desde setembro do mesmo ano, a fornecedora de mídia programática Reachlocal;
- Desde junho de 2020, excluir de todos os planos de mídia da Eletrobras qualquer serviço de mídia programática como modalidade de distribuição de conteúdo publicitário; e
- Desde julho de 2020, internalizar para todos os planos de mídia da Eletrobras, como boas práticas, as diretrizes estabelecidas pelo Acórdão 1.329/2020 do TCU.
Em relação a possíveis medidas punitivas aos contratados e/ou eventuais ressarcimentos à Eletrobras, conforme solicitação do item 'e' da proposta de encaminhamento (peça 9) , a estatal manifesta que não houve punição por não ter havido irregularidade, nem por parte da Eletrobras, nem das agências e nem da empresa de mídia programática contratada, pois não houve direcionamento específico de conteúdo publicitário da Eletrobras para canais investigados por fake news. 
Ainda, em relação a impressões publicitárias que teriam ocorrido pelo Facebook, conforme mencionado pela Eletrobras para as campanhas Procel 2018 e Procel 2019, foi encaminhado e-mails, peça 32, para que a estatal se manifestasse sobre a resposta do Facebook para impressões publicitárias da Eletrobras em canais indevidos. 
A Eletrobras encaminhou resposta, peças 33 a 35, na qual se limita a apresentar a troca de e-mails entre a empresa e as agências contratadas, que informam não haver resposta do Facebook para as solicitações dos relatórios, indicando em quais publishers houve veiculação de impressões publicitárias da Eletrobras.
A Eletrobras afirma que não foram identificados indícios de veiculações de conteúdo publicitário em canais investigados ou acusados por fake News na Campanha Procel 2018. 
Em relação à Campanha Resultados 2018, considerando a lista de canais investigados pela CPMI das Fake News, o Inquérito 4.781 do STF e a presente denúncia, teriam sido veiculados conteúdos publicitários dessa campanha em canais investigados, gerando 20.682 visualizações (1,13% da entrega total de 1.818.619 visualizações) a um custo total de R$ 1.001,87 (1,32% do investimento total de R$ 76.000,00) , além de 0,22% das visualizações geradas pelo serviço de mídia programática que foram veiculados em canais de mídia citados na denúncia, correspondente a um valor repassado total de R$ 113,68.
Na Campanha Procel 2019, segundo a estatal, apenas 1,81% das visualizações geradas pelo serviço de mídia programática foram veiculados em canais investigados por fake news.
Ainda que a Eletrobras não tenha apresentado resposta para impressões publicitárias que teriam ocorrido pelo Facebook, considerando (i) a baixa materialidade dos valores despendidos com canais supostamente veiculadores de fake news, em relação ao montante total das campanhas, e (ii) as medidas adotadas pela Eletrobras no sentido de, não só cessar a veiculação de conteúdo publicitário da estatal em canais investigados ou acusados por fake news, mas também de evitar futuras novas ocorrências, conclui-se pela improcedência da denúncia (tanto no que tange ao pedido de medida cautelar, como no que concerne ao seu mérito) , sendo certo que as medidas adotadas até o momento pela Eletrobras são suficientes para  evitar o financiamento (monetização) , com recursos públicos, de mídias que veiculem ideias atentatórias aos pilares do Estado Democrático de Direito, mormente os concernentes aos princípios da dignidade da pessoa humana e à liberdade de opinião e expressão.
CONCLUSÃO
O documento constante da peça 7 deve ser conhecido como denúncia, por preencher os requisitos de admissibilidade constantes no art. 235 do Regimento Interno do TCU, para, no mérito, ser considerada improcedente.
A solicitação de medida cautelar para que a Eletrobras suspenda a veiculação de publicidade e repasses de verbas 'para sites, blogs e portais e redes sociais mencionados nesta denúncia ou que sejam alvo do Inquérito 4.781', não deve ser atendida, uma vez que a Eletrobras logrou demonstrar que, apesar dos episódios registrados pelo jornal 'O Globo', em 31/5/2020, as ocorrências identificadas se deveram à dinâmica de funcionamento e a suscetibilidades da modalidade de distribuição de conteúdo, e não por direcionamento específico de conteúdo publicitário da Eletrobras para canais investigados por fake news.
Deve-se registrar, também, a baixa materialidade dos valores despendidos com canais supostamente veiculadores de fake news, em relação ao montante total das campanhas, conforme itens 36, 39 e 40 desta instrução, e as medidas adotadas pela Eletrobras no sentido de, não só cessar a veiculação de conteúdo publicitário da estatal em canais investigados ou acusados por fake news, mas de adotar medidas para evitar futuras novas ocorrências, com a adesão voluntária às orientações dispostas no Acórdão 1.329/2020 do TCU. 
PROPOSTA DE ENCAMINHAMENTO
Ante todo o exposto, submetem-se os autos à consideração superior, propondo:	
	a) conhecer da presente denúncia, satisfeitos os requisitos de admissibilidade previstos no art. 235 do Regimento Interno deste Tribunal e no art. 103, § 1º, da Resolução TCU 259/2014, para, no mérito, considerá-la  improcedente, visto que não foram evidenciados os indícios de irregularidades apresentados pelo denunciante (itens 67 a 70) ;
	b) indeferir o requerimento de medida cautelar formulado pelo denunciante, tendo em vista a inexistência dos pressupostos necessários para adoção da referida medida (item 69) ; 
	c) encaminhar cópia da decisão que vier a ser proferida nestes autos ao denunciante e  à Eletrobras, com fulcro no artigo 107 da Resolução-TCU 259/2014;
	d) retirar a chancela de sigiloso que recai sobre os autos;
	e) arquivar os presentes autos, com base no art. 169, inc. V do RITCU."
2.	O diretor técnico, com a concordância do titular da SecexEstataisRJ, manifestou-se de acordo com a proposta de encaminhamento constante da instrução, com pequenos ajustes, como se segue:
"2.	Ressalto, tão somente, que, com base na análise dos documentos e informações encaminhados pela Eletrobras, em resposta à oitiva que lhe foi endereçada com o objetivo de avaliar a concessão ou não de medida cautelar solicitada pelo denunciante, já foi possível adentrar no mérito dos autos.   
3.	Assim sendo, a repisar, pelo fato de que o estado do processo permite a formulação imediata de proposta de mérito, está-se propondo não somente a denegação da medida cautelar, mas também o julgamento, no mérito, pela improcedência da denúncia, nos termos do § 6º do artigo 276 do RI/TCU.
4.	Por todo o exposto, concordando, no essencial, com a proposta de encaminhamento formulada pelo Sr. Auditor, proponho inclusão da alínea "c" em sua proposta de encaminhamento e renumeração das demais alíneas, passando a nova proposta a ter a seguinte redação:
a) conhecer da presente denúncia, satisfeitos os requisitos de admissibilidade previstos no art. 235 do Regimento Interno deste Tribunal e no art. 103, § 1º, da Resolução TCU 259/2014;
b) indeferir o requerimento de medida cautelar formulado pelo denunciante, tendo em vista a inexistência dos pressupostos necessários para adoção da referida medida (item 69) ; 
c) no mérito, com base no § 6º do artigo 276 do RI/TCU, considerar a denúncia improcedente, visto que não foram evidenciados os indícios de irregularidades apresentados pelo denunciante (itens 67 a 70) ; 
d) encaminhar cópia da decisão que vier a ser proferida nestes autos ao denunciante e à Eletrobras, com fulcro no artigo 107 da Resolução-TCU 259/2014; 
e) retirar a chancela de sigiloso que recai sobre os autos; 
f) arquivar os presentes autos, com base no art. 169, inc. V do RITCU."
	É o relatório.

Maximiliano Nagl Garcez (OAB/DF 27.889) e outros representando o denunciante.

Não atuou.

DENÚNCIA. SUPOSTAS VEICULAÇÕES DE PUBLICIDADE INSTITUCIONAL DA ELETROBRAS EM SITES QUE DIVULGAM FAKE NEWS E DISCURSOS ANTIDEMOCRÁTICOS E DE ÓDIO. OITIVA. ADOÇÃO DE PROVIDÊNCIAS PELA ENTIDADE COM VISTAS A SUSPENDER ESSAS VEICULAÇÕES E A EVITAR NOVAS FALHAS. PEQUENA MATERIALIDADE DAS DESPESAS. CONHECIMENTO E PROCEDÊNCIA DA DENÚNCIA. PREJUDICIALIDADE DA ADOÇÃO DE MEDIDA CAUTELAR, POR PERDA DE OBJETO. ARQUIVAMENTO.

DENÚNCIA (DEN)

Secretaria de Controle Externo da Administração Indireta no Rio de Janeiro (SecexEstataisRJ).

Este processo trata de denúncia (peça 7) , com pedido de medida cautelar, sobre possíveis irregularidades na utilização, pelas Centrais Elétricas Brasileiras S.A. - Eletrobras, de canais de publicidade, como sites, blogs, portais e redes sociais, que estariam se dedicando à disseminação de notícias falsas (fake news) e à propagação de discursos antidemocráticos e de ódio.
2.	A denúncia foi baseada em matéria veiculada no jornal O Globo, de 31/5/2020 (peça 8) , na qual foram apresentadas informações levantadas em dados obtidos por meio da Lei de Acesso à Informação sobre direcionamento de recursos públicos para investigados no Inquérito 4.781, do Supremo Tribunal Federal - STF.
3.	Segundo a matéria, "28.845 anúncios da Petrobras e da Eletrobras foram veiculados nestes canais entre janeiro de 2017 e julho de 2019", por intermédio de contrato firmado com a multinacional Reachlocal, que teria sido a empresa responsável por pagar ao site YouTube. 
4.	Após a realização de oitiva da Eletrobras, nos termos do despacho à peça 12, a Secretaria de Controle Externo da Administração Indireta do Rio de Janeiro - SecexEstataisRJ propôs, em essência, conhecer da denúncia e considerá-la improcedente, além de indeferir o requerimento de medida cautelar.
5.	Considerando o atendimento dos requisitos de admissibilidade, cabe ratificar o conhecimento da denúncia.
6.	Quanto ao mérito, verifica-se que este caso muito se assemelha ao objeto de outra denúncia, autuada sob o TC Processo 021.015/2020-1, que tratou da mesma matéria jornalística no que diz respeito a atos da Petróleo Brasileiro S.A. - Petrobras e foi considerada procedente por este Tribunal, por meio do Acórdão 1951/2020-TCU-Plenário (de relatoria do ministro Walton Alencar Rodrigues) .
7.	No voto condutor daquela deliberação, constou a seguinte análise:
" (...) 
A SeinfraPet, na instrução transcrita no Relatório, analisou os elementos trazidos à colação em resposta à oitiva, manifestando-se no sentido de que as medidas adotadas pela estatal são suficientemente capazes de interromper publicações indevidas e mitigar os riscos inerentes a essas publicações. 
Nesse sentido, a entidade informou que excluiu de sua whitelist 'os canais mencionados na reportagem jornalística e os constantes do inquérito do STF, bem como suspendeu a publicidade na plataforma de Youtube, pois esta plataforma não possibilita o adequado controle dos canais que recebem publicações'. Em complemento, esclareceu que aprimorou os sistemas internos de controle, com vistas a impedir a ocorrência de novos anúncios que não sejam de interesse da Petrobrás, seguindo critérios corporativos próprios, aliados aos adotados pela Secretaria de Comunicação da Presidência da República (Secom) . 
 (...) 
No que se refere à materialidade da ocorrência, ante a impossibilidade de aferir o custo efetivo dos 19.149 anúncios considerados indesejados, a companhia estimou que o conjunto dos canais indicados na notícia do jornal 'O Globo', a seguir relacionados, tenha recebido pelos anúncios, no máximo, R$ 804,24. Tal estimativa levou em conta o custo total de 43 milhões de impressões, no valor de R$ 1,8 milhão:
 (...) 
Quanto ao mérito, em razão das falhas identificadas, a secretaria especializada propôs que denúncia seja considerada parcialmente procedente, sendo desnecessária a adoção de determinações ou recomendações adicionais, porquanto a estatal já adotou as medidas tendentes a inibir futuras ocorrências semelhantes, o que, segundo os pareceres, não impede a eventual realização de auditoria específica, de conformidade e/ou operacional, com o intuito de verificar os contratos de publicidade de Petrobrás.
Considerando a confirmação das ocorrências narradas pelo denunciante, julgo procedente a denúncia e ordeno a retirada da chancela de sigilo dos presentes autos, exceto quanto à identidade do denunciante, nos termos do art. 55 da Lei 8.443/1992, e às peças cuja confidencialidade foi solicitada pela Petrobrás, em consonância com o art. 8º, § 3º, incisos II e III, c/c o art. 11, inciso III, da Resolução-TCU 294/2018. 
Resta, portanto, prejudicada a medida acautelatória requerida pelo denunciante, ante a perda de seu objeto."
8.	Na linha dessa deliberação, embora a unidade técnica tenha proposto a improcedência desta denúncia, impõe-se o mesmo desfecho.
9.	Decerto, os fatos noticiados são procedentes, em que pese não prosperem os pedidos do denunciante para que este Tribunal determine a suspensão da veiculação de publicidade nos canais investigados e implemente providências para responsabilização dos agentes envolvidos e ressarcimento dos valores pagos aos cofres públicos.
10.	Isso porque a entidade demonstrou, conforme as conclusões da unidade técnica, que:
	a) as ocorrências identificadas derivaram da "dinâmica de funcionamento e a suscetibilidades da modalidade de distribuição de conteúdo, e não por direcionamento específico de conteúdo publicitário da Eletrobras para canais investigados por fake news", e envolveram valores de baixíssima materialidade;
	b) a estatal adotou medidas a fim de cessar a veiculação de conteúdo publicitário em canais investigados e evitar falhas semelhantes, com a adesão voluntária às orientações dispostas no Acórdão 1329/2020-TCU-Plenário (de relatoria do ministro Bruno Dantas) , que cuidou de caso similar, relacionado ao Banco do Brasil S.A. 
11.	Vale ressaltar que os levantamentos realizados pela Eletrobras na apuração da prática questionada incluíram, ainda, lista de canais/sites investigados pela Comissão Parlamentar Mista de Inquérito - CPMI das Fake News, não citada nesta denúncia.
12.	Além disso, apesar de a entidade não ter obtido informações solicitadas ao site Facebook para confirmar se houve impressões publicitárias da Eletrobras no Jornal da Cidade Online referentes à "Campanha Procel 2018" e à "Campanha Procel 2019", não são necessárias ações para aprofundar o assunto, tendo em vista, por analogia, a inexpressividade das quantias da "Campanha Resultados 2018" que foram repassadas aos canais investigados no inquérito do STF e aos mencionados na matéria do "O Globo" (R$ 113,68, equivalentes a 0,15% do montante da campanha destinado à empresa ReachLocal) e aos listados pela CPMI das Fake News  (R$ 1.001,87, equivalentes a 1,32% do total) .
	Diante desse cenário, incorporo os fundamentos da instrução da unidade técnica como razões de decidir, concluindo, porém, pela procedência da denúncia, e VOTO por que este Colegiado aprove a minuta de acórdão que submeto à sua deliberação.
TCU, Sala das Sessões Ministro Luciano Brandão Alves de Souza, em 7 de outubro de 2020.
ANA ARRAES 
Relatora